【裁判字號】    99,簡,93
【裁判日期】    990820
【裁判案由】    綜合所得稅罰鍰
【裁判全文】
臺中高等行政法院判決
                                        99年度簡字第93號
原      告  甲○○
訴訟代理人  乙○○  ○○○
複代理人    丁○○  ○○○
被      告  財政部臺灣省中區國稅局
代  表  人  丙○○
訴訟代理人  己○○
            庚○○
上列當事人間因綜合所得稅罰鍰事件，原告不服財政部中華民國
99年4月21日台財訴字第09900124800號訴願決定（案號：第0990
0582號），提起行政訴訟。本院判決如下︰
    主  文
原告之訴駁回。
訴訟費用由原告負擔。
    事實及理由
一、事實概要：緣原告民國（下同）93年度綜合所得稅結算申報
    ，經被告依據法務部調查局臺北市調查處（以下簡稱臺北市
    調查處）及財政部臺北市國稅局（以下簡稱臺北市國稅局）
    通報及查得資料，核定短報取自永達保險經紀人股份有限公
    司（以下簡稱永達公司）薪資所得新臺幣（下同）631,200
    元，乃歸併核定原告93年度綜合所得總額2,262,940元，補
    徵應納稅額64,299元，並按所漏稅額127,419元處0.5倍之罰
    鍰計63,709元。原告不服，申請復查未獲變更，提起訴願，
    經財政部98年11月16日臺財訴字第09800537020號訴願決定
    ，將原處分（復查決定）關於罰鍰部分撤銷，著由被告重為
    處分。經被告重行復查結果，追減罰鍰38,226元。原告仍表
    不服，提起訴願遭駁回，遂提起本件行政訴訟。
二、本件原告主張：
    (一)依所得稅法及財政部95年6月28日臺財稅字第09504063430
      號函釋規定，因招攬業務而發生之各項費用得列報營利事
      業之營業費用。本件被告核定原告短報薪資所得，係原告
      任職公司為協助原告等業務員利於執行業務推展，提供原
      告使用及保管公務租賃車輛，而支付之租金費用，其應歸
      屬任職公司營業費用，抑或原告之薪資所得，係屬法律見
      解紛歧，此由法務部調查局臺北市調查處及臺灣臺北地方
      法院檢察署認定益證，自有不可避免之法規錯誤存在，應
      不可歸責原告其中一種可能之解釋，符合無過失認定。且
      原告依任職公司開立之扣繳憑單申報，以給付總額悉數列
      報，依行政罰法第7條規定，原告難謂有過失之情，被告
      所為處罰應予撤銷。
    (二)又依稅務違章案件減免處罰標準第3條第2項規定，納稅義
      務人因扣繳義務人未於規定期限內申報或未據實填報扣繳
      所得者，而納稅義務人就扣繳通報之所得業已悉數申報，
      仍有短漏報課稅所得者，難謂納稅義務人有應注意、能注
      意而不注意之過失，得免依所得稅法第110規定處罰。本
      件原告依任職公司開立之扣繳憑單申報薪資所得，且業以
      給付總額悉數列報，依上述規定，應免受處罰。
    (三)按行政罰法第24條規定「一行為不二罰」原則，有關系爭
      車輛租金，扣繳義務人業經被告依法科處罰鍰，自不應再
      對納稅義務人（原告）予以處罰，參諸稅捐稽徵法第44條
      規定，足證縱違章主體不同，仍應有一行為不二罰之適用
      。惟被告卻辯稱永達公司負責人吳文永違反之扣繳義務與
      原告所違反之所得稅申報義務，二者構成要件不同，違章
      主體不同，並無「一事二罰」之情事存在等語，顯添加法
      律所無之限制，難謂與法無悖，應予撤銷。
    (四)退萬言步，縱如被告核定有短報薪資所得之情，須依所得
      稅法第110條第1項規定處罰時，漏稅額應參照依該法條第
      2項核定之「補徵應納稅額」計算，准予扣除系爭所得之
      扣繳稅額。本件違章經原告處所漏稅額0.2倍之罰鍰，足
      證被告核認系爭短報之薪資所得屬已填報扣繳憑單，是按
      財政部73年09月03日臺財稅第59051號函釋規定，其「漏
      稅額」之計算，應得減除「短漏報所得額之扣繳稅額」。
      雖按「五、綜上，納稅義務人經發現短漏報屬應扣繳之課
      稅所得並應依規定裁罰之案件，其漏稅額計算之基準，應
      以  鈞部82年11月3日臺財稅第821501458號函規定之調查
      基準日短漏報之所得，及已繳納之稅款為計算漏稅額之基
      準。如納稅義務人短漏報之所得於調查基準日前，業經扣
      繳義務人辦理扣繳者，於計算漏稅額時，自得減除系爭短
      漏報所得已繳納之扣繳稅款；否則即不得減除。」固為財
      政部賦稅署96年12月18日臺稅一發字第09604554530 號函
      規定，惟依中央法規標準法第4條、同法第5條及行政程序
      法第159條規定，行政規則不應就人民權利義務加以規定
      ，否則即有違法律保留原則。本件係已依法辦理結算申報
      ，其漏稅額應參照所得稅法第110條第2項之計算，准予減
      除應扣繳稅額。惟前揭財政部96年函釋規定將致已申報者
      計算之「漏稅額」大於未申報者計算之「補徵應納稅額」
      ，與憲法之比例原則有悖，依憲法第172條命令不能牴觸
      憲法或法律原則之法令位階規定，應屬無效。
    (五)另查與本件相同案情（臺北高等行政法院98年度訴字第01
      567號），原處分機關於計算漏稅額時，業依規定扣除系
      爭所得之扣繳稅額並核定在案，迭經復查決定及訴願決定
      亦是認，惟訴願決定書另以「永達公司始為補扣繳稅款及
      補辦扣免繳憑單申報，業在調查基準日（即96年4月10日
      財北國稅審三字第0960217676號函請公司提示相關資料）
      之後」為由，核認原告計算漏稅額時，不得減除該已依法
      繳納之扣繳稅額，顯與行政程序法第6條之平等原則及憲
      法賦予平等權有悖，應予撤銷等情。
    (六)聲明求為判決撤銷訴願決定及原處分不利於原告之部分。
三、被告則以：
    (一)綜合所得稅係採自行申報制，有所得即應申報，人民有依
      法律納稅之義務，自應注意使之符合稅法之強行規定。緣
      系爭漏報永達公司租賃車輛供原告使用係屬勞務報酬對價
      之薪資所得631,200元，非屬公司營業費用之理由，業經
      鈞院99年度簡字第13號判決駁回在案。又原告與永達公司
      簽署公務車輛申請暨扣薪同意書，即應已知悉，該等車輛
      租金之支付是勞務報償之對價，在稅法上類別屬薪資所得
      ，確漏未申報，至少存在有「應注意並能注意而不注意」
      之過失，應負擔違章之責。
    (二)所訴稱依稅務違章案件減免處罰標準第3條第2項情形免予
      處罰乙節，查依該減免處罰標準第3條第3項規定自95年度
      綜合所得稅結算申報案件開始適用，本件係93年度綜合所
      得稅尚難援引適用。且本案中扣繳憑單上與財政部財稅資
      料中心資料中之所以沒有出現上開薪資所得，正是基於永
      達公司之掩飾，而原告亦在有能力認知上開所得屬性之情
      況下，對永達公司明顯、且可輕易查知之錯誤申報，因為
      對其有利，而刻意保持沈默，不予申報，至少主觀上難謂
      其無過失責任，自無免罰之適用。
    (三)行政罰法第24條所指之「一行為不二罰」原則，係指同一
      人不能以同一行為而受二次以上之處罰，即指同一主體而
      言，一個行為違反數個行政義務時有其適用。原告所指永
      達公司負責人吳文永違反之扣繳義務，為所得稅法第89條
      、第114條第1款所規定；而原告所違反者為同法第110條
      之所得稅申報義務，二者構成要件不同，違章主體不同，
      並無「一事二罰」之情事存在。原告主張容有誤解。
    (四)本件原告係於93年度取得系爭薪資所得，而永達公司當時
      並未依規定扣繳稅款，嗣經臺北市國稅局中南稽徵所於97
      年6月13日以財北國稅中南綜所一字第0970213435號函通
      知後，永達公司始為補扣繳稅款及補辦扣免繳憑單申報，
      業在調查基準日（即臺北市國稅局96年4月10日財北國稅
      審三字第0960217676號函請該公司提示相關資料）之後，
      不得減除永達公司補扣繳該部分稅額，業經首揭財政部賦
      稅署96年12月18日臺稅一發字第09604554530號函釋在案
      。是被告重核復查決定按所漏稅額127,419元處0.2倍罰鍰
      計25,483元，並無違誤，應予維持。另有關原告主張部分
      情形有扣除扣繳稅額者，實屬個案，該被告事後在復查階
      段不予變更，純然基於不利益變更禁止原則，在人民不可
      主張「不法平等」之法理下，原告此部分主張亦非有據。
      原告所訴，委不足採等語，資為抗辯。
    (五)聲明求為判決駁回原告之訴。
四、兩造之爭點：原告漏報所得額有無故意或過失？原處分有無
    違反「一行為不二罰原則」？漏稅額之計算是否正確，有無
    違反平等原則？經查：
    (一)按「納稅義務人應於每年5月1日起至5月31日止，填具結
      算申報書，向該管稽徵機關，申報其上一年度內構成綜合
      所得總額或營利事業收入總額之項目及數額，以及有關減
      免、扣除之事實，並應依其全年應納稅額減除暫繳稅額、
      尚未抵繳之扣繳稅額及可扣抵稅額，計算其應納之結算稅
      額，於申報前自行繳納。」、「納稅義務人已依本法規定
      辦理結算申報，但對依本法規定應申報課稅之所得額有漏
      報或短報情事者，處以所漏稅額2倍以下之罰鍰。」分別
      為行為時所得稅法第71條第1項前段、第110條第1項所明
      定。又「所得稅法第110條第1項．．．一、短漏報所得已
      填報扣免繳憑單、股利憑單及緩課股票轉讓所得申報憑單
      之所得，且無第3點之情形者。處所漏稅額0.2倍之罰鍰」
      亦為財政部97年1月24日函修正稅務違章案件裁罰金額或
      倍數參考表所規定，此裁罰倍數參考表係財政部本於中央
      主管機關地位，斟酌各種稅務違章案件之違章情狀及違章
      後情形等事項所訂定，供其下級機關行使裁量權之裁量基
      準，經核與法律及其授權目的尚無牴觸，稅捐稽徵機關援
      引為裁罰之依據，自屬適法。
    (二)次按綜合所得稅結算申報採自動報繳制，納稅義務人自知
      有所得即有申報之義務，違反此等義務又無不可歸責之事
      由，自難卸免故意過失之責。又有關課徵租稅構成要件事
      實之判斷及認定，自亦應以其實質上經濟事實關係及所產
      生之實質經濟利益為準，而非以形式外觀為準（最高行政
      法院82年9月份庭長評事聯席會議決議參照，嗣稅捐稽徵
      法於98年5月13日增訂第12條之1，亦呈顯該原則，雖增訂
      時間在本件事實發生之後，不得引用，但亦足見其法理之
      一貫），否則易啟投機或規避稅法之滋生，而難以實現租
      稅公平之基本理念與要求。是納稅義務人有無實質所得應
      自動申報，應由稅捐稽徵機關依上開實質課稅原則審認，
      納稅義務人尚難僅以個人主觀自認並無是項所得而得排除
      自行結算申報之義務。
    (三)經查，本件原告93年度任職於永達公司，該公司於93年4
      月29日與格上汽車租賃股份有限公司（以下簡稱格上公司
      ）簽訂「公務車輛租賃附屬契約」（租賃期間自93年11月
      25日起至94年11月24日止），約定由格上公司出租汽車1
      輛（牌照號碼：EE-7713）予永達公司，每月租金52,600
      元，車輛保證金290,000元，並由原告擔任車輛保管人，
      實際使用及保管系爭車輛。經臺北市調查處及臺北市國稅
      局查得前開車輛每月租金52,600元，係由永達公司墊付予
      格上公司，以「營業費用－租金支出」科目列帳，並依原
      告同意採分期扣款方式，分期從原告薪資中扣取計631,20
      0元，再以應發放之薪資總額扣除車輛租金後之淨額，列
      報原告之薪資費用。93年度永達公司以租賃車輛之名義，
      扣取原告薪資計631,200元，原告亦以扣除車輛租金後之
      薪資淨額列報其薪資所得，涉有漏報取自永達公司薪資所
      得631,200元之情事。被告乃依實質課稅原則，核認該等
      車輛租金631,200元，實質為原告之薪資所得，歸戶核定
      原告當年度綜合所得總額為2,262,940元，補徵應納稅額
      64,299元。上開事實業經原告循序提起行政訴訟，經本院
      99年度簡字第13號判決駁回在案（見本院卷內所附該判決
      ）。是原告客觀上有取得薪資所得之事實，原告卻未予申
      報，亦未於稽徵機關查獲前自動補報，縱非故意，仍難卸
      免其過失漏報所得之責任。被告以前揭事實證明原告為有
      過失，應負違章之責，並無不合。況原告列名系爭車輛租
      賃合約之保管人，並於扣薪同意書及公務車輛租賃附屬契
      約書上簽名用印，對於本件以「租購方式購買新車併得節
      稅」情事，原告不能諉為不知。且若原告對法律之適用及
      解釋產生疑義時，亦非不可向相關專業機構及人員查詢，
      於獲得正確及充分之資訊後申報；而原告若因適用法令錯
      誤或計算錯誤而有溢繳稅款之情形，亦可依稅捐稽徵法第
      28 條規定，自繳納之日起5年內提出具體證明，申請退還
      。
      然原告捨此不為，致有前揭漏報所得額之情形，從上開納
      稅義務人有自行及誠實申報之法定義務觀之，縱認原告無
      漏報所得之故意，亦難卸免其未善盡申報應注意義務之過
      失。原告主張本件有因法律見解之不同，自不可歸責原告
      ；原告依任職公司開立之扣繳憑單申報，以給付總額悉數
      列報，難謂有過失云云，並無可採。
    (四)又按納稅義務人經檢舉或有權處理機關進行調查，發現短
      漏報所得者，其違章事實即已存在，故不論納稅義務人於
      調查基準日後係以扣繳或自繳方式補報並補繳所漏稅款，
      均無免罰規定之適用，否則補繳所漏稅款後即無漏稅可言
      ，則現行所得稅法第110條及稅捐稽徵法第48條之1規定，
      將形同具文，與立法處罰漏稅行為之意旨有違。財政部賦
      稅署96年12月18日臺稅一發字第09604554530號函釋：「
      五、綜上，納稅義務人經發現短漏報屬應扣繳之課稅所
      得並應依規定裁罰之案件，其漏稅額計算之基準，應以．
      ．．82年11月3日臺財稅第821501458號函規定之調查基準
      日短漏報之所得，及已繳納之稅款為計算漏稅額之基準。
      如納稅義務人短漏報之所得於調查基準日前，業經扣繳義
      務人辦理扣繳者，於計算漏稅額時，自得減除系爭短漏報
      所得已繳納之扣繳稅款；否則即不得減除。」經核與上揭
      法律規定意旨無違，自得予援用。原告主張該函釋有違法
      律保留原則，不得援用，尚無足採。查臺北市國稅局於97
      年6月13日以財北國稅中南綜所一字第0970213435號函通
      知永達公司補繳應扣未扣稅款並補報扣繳憑單，該公司雖
      已補繳稅款並補報扣繳憑單，惟臺北市國稅局業以96年4
      月10日財北國稅審三字第0960217676號函請該公司提示相
      關資料，永達公司所為係於調查基準日之後，有上開函影
      本附原處分卷可稽（見原處分卷第129頁），依上揭函釋
      意旨，於計算本件漏稅額時，自不得減除短報所得已繳納
      之扣繳稅款，原告主張其「漏稅額」之計算，應得減除「
      短漏報所得額之扣繳稅額」乙節，亦無可採。
    (五)另原告主張依行政罰法第24條規定「一行為不二罰」原則
      ，有關系爭車輛租金，扣繳義務人（即原告任職公司之負
      責人吳永文）業經臺北市國稅局依法科處罰鍰，自不應再
      對納稅義務人之原告予以處罰等情。惟查行政罰法第24條
      所定一行為不二罰原則，係指同一行為主體不能以同一行
      為受二次以上之處罰而言。本件扣繳義務人永達公司未依
      規定扣繳稅款與原告所得人漏報所得係屬二事，二者違章
      主體及違章行為並不相同，自無一行為不二罰原則之適用
      。原告主張原處分（重核復查決定）違反一行為不二罰原
      則云云，顯有誤解，難謂有理。而原告所援引稅捐稽徵法
      第44條規定，僅係針對營利事業就保存憑證事項之違章及
      處罰型態加以規範，亦非一行為不二罰原則之規定。
    (六)至原告主張依稅務違章案件減免處罰標準第3條第2項規定
      ，納稅義務人因扣繳義務人未於規定期限內申報或未據實
      填報扣繳所得者，而納稅義務人就扣繳通報之所得業已悉
      數申報，仍有短漏報課稅所得者，難謂納稅義務人有應注
      意、能注意而不注意之過失，得免依所得稅法第110規定
      處罰乙節。惟查，有關減免處罰標準第3條第2項免罰規定
      ，係自95年度以後之綜合所得稅採用網際網路辦理結算申
      報案件方有適用，本件係93年度綜合所得稅尚難援引適用
      。本件原告係採二維條碼辦理結算申報，有原告申報書附
      原處分卷第73頁可稽，與免罰之要件需網際網路辦理申報
      尚有未合，自無前開標準免罰規定之適用。且本案中扣繳
      憑單上與財政部財稅資料中心資料中之所以未有出現上開
      薪資所得，乃基於永達公司之掩飾，而原告亦在有能力認
      知上開所得屬性之情況下，對永達公司明顯、且可輕易查
      知之錯誤申報，因為對其有利，而刻意保持沈默，不予申
      報，主觀上難謂無過失責任，自無免罰之適用。
    (七)再原告主張與本件相同案情之訴外人林祺欽95年度綜合所
      得稅事件，即臺北高等行政法院98年度訴字第01567號判
      決，主張該案原處分機關於計算漏稅額時，業依規定扣除
      系爭所得之扣繳稅額，本件重核復查決定未予扣除，有違
      平等原則乙節。惟按「憲法之平等原則要求行政機關對於
      事物本質上相同之事件作相同處理，乃形成行政自我拘束
      ，惟憲法之平等原則係指合法之平等，不包含違法之平等
      。故行政先例需屬合法者，乃行政自我拘束之前提要件，
      憲法之平等原則，並非賦予人民有要求行政機關重複錯誤
      之請求權」業據最高行政法院93年判字第1392號著有判例
      。經查，本件計算漏稅額時，不得減除嗣後補予扣繳之稅
      款，已如前述，上開核課訴外人林祺欽一案如有前述原告
      主張之情事，乃屬錯誤之核定，揆諸前揭判例意旨，自難
      援為指摘本件被告裁罰處分違反平等原則之主張。
五、綜上所述，本件原處分（重核復查決定）按所漏稅額127,41
    9元處0.2倍罰鍰計25,483元，並無違誤，訴願決定予以維持
    ，亦無不合，原告以前揭理由，請求撤銷被告重核復查決定
    及財政部訴願決定不利於原告之部分，為無理由，應予駁回
    。此外，本件兩造其餘之主張及舉證，經核均不足以影響本
    件判決之結果，爰不另一一指陳，併此敘明。又本件屬應適
    用簡易訴訟程序之案件，且事證已臻明確，爰不經言詞辯論
    逕為判決。
六、據上論結，本件原告之訴為無理由，依行政訴訟法第233條
    第1項、第236條、第195條第1項後段、第98條第1項前段，
    判決如主文。
中    華    民    國    99    年    8    月    20     日
                臺中高等行政法院第三庭
                                法  官  莊  金  昌
以上正本證明與原本無異。
如不服本判決，應於判決送達後20日內，以本訴訟事件所涉及之
法律見解具有原則性者，始得向本院提出上訴狀並表明上訴理由
，經最高行政法院許可，否則不得上訴；如於本判決宣示後送達
前提起上訴者，應於判決送達後20日內補提上訴理由書（均應依
對造人數提出繕本）。
中    華    民    國    99    年    8    月    20     日
                                書記官  林  昱  妏

司法院資訊處製作；財團法人民間司法改革基金會備份。
